臺灣高雄地方法院民事判決　　　　　　　95年度訴字第2968號
原　　　告　癸○○
訴訟代理人　蔡錫欽　律師
複　代理人　蘇勝嘉　律師
被　　　告　丁○○
　　　　　　壬○○
　　　　　　己○○
　　　　　　庚○○
　　　　　　辛○○
　　　　　　戊○○
　　　　　　甲○○
上列當事人請求確認抵押權不存在事件，本院於中華民國九十六
年四月十九日言詞辯論終結，判決如下：
    主  文
被告丁○○、壬○○、己○○、庚○○、辛○○、戊○○應偕同
原告就高雄縣彌陀鄉○○段二三九、二五四地號等土地（權利範
圍：全部），經高雄縣岡山地政事務所於民國三十五年以第○○
二五四二號所為之抵押權設定登記之權利人為丙○○部分辦理繼
承登記後，將該抵押權辦理塗銷登記。
原告其餘之訴駁回。
訴訟費用由被告丁○○、壬○○、己○○、庚○○、辛○○、戊○○連帶負擔。
    事實及理由
壹、程序部分：
一、按「訴狀送達後，原告不得將原訴變更或追加他訴。但有下
    列各款情形之一者，不在此限：五、該訴訟標的對於數人必
    須合一確定時，追加其原非當事人之人為當事人者。」，民
    事訴訟法第255 條第1 項第5 款定有明文。經查，本件原告
    起訴時係以被繼承人丙○○為被告，嗣於本院審理中查明被
    繼承人丙○○已死亡，乃變更及追加以其合法繼承人丁○○
    、壬○○、、己○○、庚○○、辛○○、戊○○、甲○○等
    人為被告，係屬訴之主體之變更及追加，揆諸上開法律規定
    ，於法並無不合，應予准許，核先敘明。
貳、實體部分：
一、被告均經合法通知，無正當理由未於言詞辯論期日到場，核
    無民事訴訟法第386 條各款所列情形，爰依原告之聲請，由
    其一造辯論而為判決。
二、緣原告之先人謝水貫所有坐落高雄縣彌陀鄉○○段239 、25
    4 地號等土地（權利範圍：全部，下稱系爭土地），於民國
    21年9 月29日，設定權利價值：計壹佰圓、存續期限至22年
    9 月28日之抵押權（下稱系爭抵押權）予抵押權人即被繼承
    人丙○○（已於日據時期昭和１９年即民國33年10月14日死
    亡），俟系爭抵押權於35年間經高雄縣岡山地政事務所以00
    2542號總登記之原因（土地他項權利部：登記次序：壹；權
    利種類：抵押權；收件日期：35年7 月3 日；登記日期：36
    年5 月16日；）辦理抵押權登記在案；俟系爭土地業於88年
    5 月11日，以贈與為由移轉登記為原告所有。而抵押權人即
    被繼承人丙○○於33年10月14日死亡後，其合法繼承人（其
    長男陳丁法已先於被繼承人而死亡，且無嗣。）為被告丁○○（二男乙○○於84年10月23日死亡，由其子丁○○繼承）
    、壬○○（三男陳登木於55年8 月20日死亡，由其子壬○○
    繼承）、己○○（四男）、庚○○（五男、辛○○（六男）
    、戊○○（七男）、甲○○（養女）等人。因系爭抵押權自
    21 年 設定迄今已逾73年餘，未曾行使其權利，系爭抵押權
    所擔保之債權請求權已因時效而消滅，且抵押權人於時效消
    滅完成後，五年間不實行抵押權，其抵押權亦已消滅。然因
    繼承於登記前已取得不動產物權者，非經登記，不得處分其
    物權，被告等人於被繼承人丙○○死亡後，迄未就系爭抵押
    權利辦理繼承登記，自應就系爭抵押權利辦理繼承權登記後
    ，再將系爭抵押權辦理塗銷登記。為此，爰提起本件訴訟，
    並聲明求為判決：(一)確認被告對於原告所有坐落高雄縣瀰陀
    鄉○○段239 、254 地號等土地，於民國21年9 月29日所設
    定計壹佰圓之抵押權不存在。(二)被告應偕同原告就高雄縣岡
    山地政事務所於民國三十五年以第○○二五四二號所為之抵
    押權登記辦理繼承登記後，將該抵押權辦理塗銷登記等語。
    被告則均經合法通知未到庭，亦未提出書狀作何聲明或陳述
    。
三、原告主張其現為系爭土地即坐落高雄縣瀰陀鄉○○段239 、
    254 地號等土地之所有權人，及系爭土地曾於21年9 月29日
    ，設定權利價值：計壹佰圓、存續期限至22年9 月28日之系
    爭抵押權予抵押權人即被繼承人丙○○，俟系爭抵押權於35
    年間經高雄縣岡山地政事務所以002542號總登記之原因為抵
    押權登記在案；另被繼承人丙○○已於3 年10月14日死亡，
    其合法繼承人為被告丁○○、壬○○、、己○○、庚○○、
    辛○○、戊○○、甲○○等前情，業據原告到庭陳述綦詳，
    並據提出系爭土地登記簿影本、土地登記謄本各1 份（詳本
    院卷(一)第5 頁至第15頁），與被繼承人與其合法繼承人即被
    告丁○○等7 人之戶籍登記簿影本、繼承系統表、戶籍謄本
    各1 份附卷（詳本院卷(一)第48頁至第68頁、第99頁至第106
    頁）為憑，應堪信為真實。嗣原告主張系爭抵押權已逾73年
    餘未曾行使其權利，其所擔保之債權請求權及抵押權物權已
    罹於時效消滅等前詞，而被告則均經合法通知未到庭，亦未
    提出書狀作何聲明或陳述。嗣於本院審理中，就原告之請求
    整理爭點為：原告請求確認系爭抵押權及塗弰系爭抵押權，
    有無理由？茲就上開爭點審酌如下。
四、原告主張系爭抵押權人即被繼承人丙○○於日據時期33年10
    月14日死亡，其合法繼承人為被告丁○○、壬○○、、己○○、庚○○、辛○○、戊○○、甲○○等人，固據其提出被
    繼承人丙○○及被告丁○○等7 人即應就系爭抵押權先為繼
    承登記後，再塗銷系爭抵押權等前情，經查：
  (一)系爭抵押權所擔保之債權請求權及抵押權物權是否已罹於時
    效消滅？
    1.按「民法物權編所定之物權，在施行前發生者，其效力自
      施行之日起，依民法物權編之規定。」，民法物權編施行
      法第2 條定有明文。查本件抵押權係成立於民國21年間，
      而當時臺灣尚在日治時期，依日本大正11年敕令第406 號
      「關於民事之法律施行於台灣之件」規定，臺灣於日治時
      期所生之物權法律關係，依日本民法決之，而依當時日本
      民法總則第167 條第2 項：「非債權或所有權之財產權，
      因20年不行使而消滅」及第17 6條：「物權之設定及移轉
      ，因當事人之意思表示發生效力」等規定，本件抵押權自
      成立、登記時起至臺灣光復之日止，抵押權均未消滅，而
      自民國34年10月25日臺灣光復之日起，我國民法地域效力
      及於臺灣，依前開法律規定，本件抵押權是否消滅及何時
      消滅，即應依我國民法物權編相關規定決之，核先說明。
    2.次按「清償期，除法律另有規定或契約另有訂定，或得依
      債之性質或其他情形決定者外，債權人得隨時請求清償，
      債務人亦得隨時為清償。」，「請求權，因十五年間不行
      使而消滅。」，「以抵押權擔保之債權，其請求權已因時
      效而消滅，如抵押權人，於消滅時效完成後，五年間不實
      行其抵押權者，其抵押權消滅」，民法第315 條、125 條
      前段、第880 條分別定有明文。查本件抵押權擔保之借款
      債權係發生於21年9 月29日，存續期限為至22年9 月28日
      止，業如前述。依民我國現行民法第315 條規定，債權人
      得隨時請求清償，則債權人即被繼承人丙○○之合法繼承
      人至遲應於37年9 月28日前行使債權請求權，否則該債權
      請求權即罹於時效而消滅。而被繼承人丙○○之合法繼承
      人未於37年9 月28日前行使本件抵押權（物權），依前開
      法律規定，本件抵押權（物權）亦因除斥期間經過而消滅
      。
  　3.本件被繼承人丙○○之合法繼承人，於系爭土地上享有之
    　抵押權既已因除斥期間而消滅，惟系爭土地上既仍有抵押
      權之登記存在，依民法第767 條中段：「所有人對於妨害
      其所有權者，得請求除去之。」之規定，自足以構成對於
      系爭土地所有權之妨害，是被繼承人丙○○之合法繼承人
      ，依民法第1148條前段：「繼承人自繼承開始時，除本法
      另有規定外，承受被繼承人財產上之一切權利、義務。」
      之規定，自負有就系爭抵押權先為繼承登記後，再為塗銷
      登記之義務。
  (二)系爭抵押權之合法繼承權人，為何人？
    1.按繼承開始在臺灣光復前者，依民法繼承篇施行法第1 條
      規定，不適用民法繼承編之規定，應適用當時有關法律，
      而日治時期關於臺灣人民親屬繼承事件，不適用日本民法
      之規定，而應適用當時之臺灣習慣（參照原大正11年敕令
      第407 號第5 條）。又依日治時代當時之臺灣民事習慣，
      繼承分為「家產繼承」及「私產繼承」。而所謂「家產」
      者，乃指與家有不可分關係之財產，故戶主所有之財產，
      除有特別事由存在外，均屬於此種財產（即家產）；所謂
      「私產」則係指家屬個人之特有財產。「家產繼承」因戶
      主喪失戶主權而開始；「私產繼承」則因家屬之死亡而開
      始，故日治時代後期，「家產繼承」及「私產繼承」之名
      稱，已改稱為「因戶主喪失戶主權（包括死亡或其他事由
      ）而開始之財產繼承」及「因家屬之死亡而開始之財產繼
      承」。（參照昭和11年上民字第198 號判決）。再者，戶
      主之死亡為戶主繼承及戶主財產繼承之開始原因，戶主財
      產繼承人之順序依次為(一)法定之財產繼承人，(二)指定之財
      產繼承人，(三)選定之財產繼承人。又第一順位之法定財產
      繼承人除須為被繼承人繼承當時之「家屬」外，尚須為被
      繼承人之「直系血親卑親屬男子」。女子直系卑親屬原則
      上無繼承權，但如經親屬協議選定，亦得繼承家產。是繼
      承開始時之「家產」，包括權利義務，原則上應由第一順
      位之法定推定財產繼承人即被繼承人「家屬」之「直系血
      親卑親屬男子」繼承之。若無法定推定財產繼承人，始由
      指定財產繼承人繼承之，若無指定財產繼承人，末由選定
      財產繼承人繼承之（臺灣民事習慣調查報告第472 頁至第
      475 頁），因此，女子除非經親屬協議選定為家產繼承人
      ，否則並無繼承家產之權利。
    2.本件抵押權人即被繼承人丙○○原為戶主，於臺灣省日治
      時期昭和19年即民國33年10月14日死亡，其於死亡時有直
      系血親卑親屬男子（長男陳丁法已先於被繼承人而死亡，
      且無嗣）為二男乙○○、三男壬○○、四男己○○、五男
      庚○○、六男辛○○、七男戊○○等6 人，另有直系卑親
      屬女子即養女甲○○1 人等情，有上述戶籍登記簿影本及
      戶籍謄本登記資料可據。是依上開臺灣民事習慣規定，抵
      押權人丙○○死亡後，其財產應由其直系血親卑親屬男子
      即被告丁○○（二男乙○○於84年10月23日死亡，由其子
      丁○○繼承）、壬○○（三男陳登木於55年8 月20日死亡
      ，由其子壬○○繼承）、己○○（四男）、庚○○（五男
      、辛○○（六男）、戊○○（七男）等6 人繼承，另被告
      甲○○（養女）因其為直系血親卑親屬女子，故無繼承權
      。
    3.承上說明，系爭抵押權之權利人原為被承人丙○○，丙○○為被告丁○○等7 人之父、祖，且為戶主，故系爭抵押
      權應屬「家產」，並非「私產」，而丙○○死亡後，系爭
      抵押權利即應由其直系血親卑親屬男子即被告丁○○、壬○○、己○○、庚○○、辛○○、戊○○等6 人繼承，至
      於被告甲○○則無繼承權利，應無疑義。
  (三)依上說明，本件原告請求被告丁○○、壬○○、己○○、庚○○、辛○○、戊○○等6 人，就系爭抵押權利先為繼承登
    記後，再將該抵押權辦理塗銷登記，為有理由。至於請求被
    告甲○○併同就系爭抵押權利先為繼承登記後，再將該抵押
    權辦理塗銷登記部分，於法尚屬無據。
五、再按「確認法律關係之訴，非原告有即受確認判決之法律上
    利益者，不得提起之。」，民事訴訟法第247 條第1 項定有
    明文。而給付之訴，含有確認之訴之意義在內（最高法院81
    年台抗字第412 號民事判例意旨參照）。查本件原告訴之聲
    明第2 項：被告應偕同原告就系爭抵押權之權利人為丙○○
    部分辦理繼承登記後，將該抵押權辦理塗銷登記之請求，就
    被告丁○○、壬○○、己○○、庚○○、辛○○、戊○○等
    6 人為有理由，已如前述，此業已包括確認系爭抵押權不存
    在意義在內，是原告再就訴之聲明第1 項請求：確認系爭抵
    押權不存在，揆諸上開最高法院81年台抗字第412 號民事判
    例意旨所示，應無必要。是原告訴之聲明第1 項請求，即屬
    欠缺即受確認判決之法律上利益存在，核屬無權利保護必要
    。
六、綜上所述，原告訴請被告丁○○、壬○○、己○○、庚○○
    、辛○○、戊○○應偕同原告就高雄縣彌陀鄉○○段二三九
    、二五四地號等土地，經高雄縣岡山地政事務所於民國三十
    五年以第○○二五四二號所為之抵押權設定登記之權利人為
    丙○○部分辦理繼承登記後，將該抵押權辦理塗銷登記，於
    法屬有據，所訴此部分之請求，應予以准許。至於原告其餘
    請求，於法尚屬無據或無權利保護必要，應予駁回。
七、據上論結，本件原告之訴為一部有理由，一部無理由，依民
    事訴訟法第385 條第1 項前段、第85條第2 項，判決如主文
    。
中　　華　　民　　國　　96　　年　　 4　　月　　30　　日
　　　　　　　　  民事第七庭  法　官　柯盛益
上為正本，係照原本作成
如不服本判決，應於送達後20日內，向本院提出上訴狀並表明上
訴理由，如於本判決宣示後送達前提起上訴者，應於判決送達後
10日內補提上訴理由書（須附繕本）。
中　　華　　民　　國　　96　　年　　 4　　月　　30　　日
                              書記官　劉法萱
